【裁判字號】    89,台上,6963
【裁判日期】    891116
【裁判案由】    貪污
【裁判全文】
最高法院刑事判決                              八十九年度台上字第六九六三號
    上  訴  人  甲○○
    選任辯護人  賴浩敏律師
                林發立律師
    上  訴  人  乙○○
    選任辯護人  徐芳貴律師
右上訴人等因貪污案件，不服台灣高等法院中華民國八十九年三月十四日第二審更審
判決（八十八年度重上更(四)字第一三六號，起訴案號：台灣新竹地方法院檢察署八十
一年度偵字第二八四七號），提起上訴，本院判決如左：
    主  文
原判決關於甲○○部分撤銷，發回台灣高等法院。
其他上訴駁回。
    理  由
一發回部分：
原判決認定上訴人甲○○係中國石油股份有限公司（下稱中油公司）台灣油礦探勘總
處總務室之地產管理員，承辦油井及道路用地之租用與地上物查估補償業務，為依據
法令從事公務之人員。於民國八十年九月十日、十八日會同其同事邱創易、謝鴻南及
鄉公所人員林九、邱德金，至苗栗縣銅鑼鄉○○○段0000－000地號乙○○
之土地，及苗栗縣公館鄉○○○段八四－一六地號湯葉玉香之土地，依謝鴻南指示之
界址查估地上物後，甲○○竟應乙○○（乙○○部分詳後述）及湯葉玉香之夫湯文達
（湯文達於審判中死亡，已判決不受理確定）之要求，而分別與之共同基於意圖不法
之所有，及變造公文書之犯意，利用其辦理地上物查估補償之機會，在其職務上所掌
「工程損害地上物清點數量明細表」公文書之數量欄，先以阿拉伯數字填載，待謝鴻
南（在湯葉玉香之明細表）、林九及謝鴻南（在乙○○部明細表）分別於立會人欄
簽名，完成公文書之製作後，甲○○竟在上開明細表上，擅自在右邊或左邊填加數字
之方式予以變造，虛偽增列部分地上物之數量。將湯葉玉香之特大柿樹株，變造為
株。將乙○○之中龍眼８株，變造為株；大龍眼７株，變造為株；特大柿樹７
株，變造為 107株；特大油茶５株，變造為株；特大桃樹１０株，變造為株；大番
石榴５株，變造為株。並在備註欄以國字大寫填載後，分別由湯文達、乙○○於各
該明細表上簽名，共同變造公文書（另不知情之邱德金於八十年九月二十七日始在湯
葉玉香之明細表上立會人欄補簽名）。嗣甲○○又於八十年十月十六日，依據其變造
之「工程損害地上物清點數量明細表」上所載不實之數量，登載於其職務上所掌之「
工程損害地上物補償費計算表」公文書上，並持以行使，層送不知情之上級權責人員
核定，致中油公司陷於錯誤，據以核發補償費，而於八十年十一月間由乙○○詐領補
償費新台幣（下同）五十萬四千一百元，由湯文達以其妻湯葉玉香名義詐領補償費十
萬一千二百五十元（其計算方式詳如原判決附表所示），足以生損害於中油公司。嗣
甲○○於偵查中自白犯行等情。因而撤銷第一審判決，依牽連犯改判論處甲○○共同
依據法令從事公務之人員，利用職務上之機會詐取財物罪刑，固非無見。
惟查：證據雖已調查而其內容尚未明瞭者，即與未經調查無異，如遽行判決，仍屬應
於審判期日調查之證據而未予調查。原判決認定，湯葉玉香所有之土地上，特大柿樹
之真實數量僅有十五株，湯葉玉香之夫湯文達竟與甲○○共謀，推由甲○○在「工程
損害地上物清點數量明細表」上，將特大柿樹變造為四十五株，並據以在「工程損害
地上物補償費計算表」上，登載不實，共同利用職務上之機會向中油公司詐取補償費
。惟湯文達於生前與甲○○均辯稱，湯葉玉香所有之土地上，特大柿樹之數量不止十
五株。本院歷次發回意旨，亦曾先後指明：依據中油公司八十二年五月十七日台探
總八二○五一一二九八號函所附現存活地上物標示圖（見第一審卷第一四三頁）及八
十四年一月十九日台探總八四○一○一三○一號函（見原審更(一)卷第六五頁）所示
，湯葉玉香所有之邊坡部分土地，於施工後尚存有柿樹十一株；另證人即施工之工人
鄭榮貴於法務部調查局苗栗縣調查站（下稱苗栗調查站）詢問時及偵審中亦證稱，伊
在湯葉玉香土地上挖除之柿樹約七、八株（見偵查卷第九頁背面、第九十五頁正面、
背面；原審更(二)卷第二十四頁），苟此項證述屬實，則兩者相加，已超過原判決所認
定之真實數量十五株。又原審於施工後之八十七年三月二十五日履勘現場時，卻尚有
柿樹十六株（見原審更(三)卷第六十六頁、第六十七頁），亦超過原判決所認定之真實
數量十五株。則鄭榮貴所稱，已挖除七、八株數，是否確實？另原審於八十七年三月
二十五日履勘現場時，並未命中油公司之人員陪同到場，單憑甲○○、湯文達之指界
，其清點之範圍是否正確？均不明瞭，原審未予徹查明白，亦未說明前揭超過十五株
之證據，何以不足採納之理由，即遽行判決，其違誤之情形依然存在。又原判決事實
已認定，湯葉玉香名義之「工程損害地上物清點數量明細表」，係先由甲○○、湯文
達於八十年九月十八日共同完成變造後，不知情之邱德金始於八十年九月二十七日在
立會人欄補簽名（見原判決第三面第十一、十二行）。惟理由卻說明，甲○○係於邱
德金在立會人欄簽名後，始予變造（見原判決第十二面末行、第三面第一至三行）。
其事實之記載，與理由之說明，亦不相適合。上訴意旨指摘原判決不當，為有理由，
應認關於甲○○部分，有撤銷發回更審之原因。又原判決認甲○○另與乙○○共同犯
罪部分（同一次行為向中油公司詐取財物），基於審判不可分原則，併予發回。
二駁回部分：
按刑事訴訟法第三百七十七條規定，上訴於第三審法院，非以判決違背法令為理由，
不得為之。是提起第三審上訴，應以原判決違背法令為理由，係屬法定要件。如果上
訴理由狀並未依據卷內訴訟資料，具體指摘原判決不適用何種法則或如何適用不當，
或所指摘原判決違法情事，顯與法律規定得為第三審上訴理由之違法情形，不相適合
時，均應認其上訴為違背法律上之程式，予以駁回。本件上訴人乙○○上訴意旨略稱
：(一)被告之自白，不得作為有罪判決之唯一證據，仍應調查其他必要之證據，以察其
是否與事實相符。縱使被告之自白出於任意性，若無其他補強證據以擔保其自白與事
實相符，仍不得據為有罪之認定。(二)原判決事實認定，湯葉玉香名義之「工程損害地
上物清點數量明細表」，係先由甲○○、湯文達於八十年九月十八日共同完成變造後
，不知情之邱德金始於八十年九月二十七日在立會人欄補簽名。惟理由卻說明，甲○
○係於邱德金在立會人欄簽名後，始予變造。其事實之記載，與理由之說明，不相適
合。(三)依據中油公司八十二年五月十七日台探總八二○五一一二九八號函及八十四
年一月十九日台探總八四○一○一三○一號函所示，湯葉玉香所有之邊坡土地，尚
存有柿樹十一株，另證人鄭榮貴證稱，在湯葉玉香之土地上挖除柿樹約七、八株，兩
者相加，已超過謝鴻南所證述之十五株。原審於八十七年三月二十五日履勘現場時，
亦尚有十六株，益見謝鴻南所證述之十五株，顯與事實不符。(四)邱創易於八十一年五
月八日檢察官偵查中供稱，清點時並未全程參與；另邱德金於原審則稱未在場。原判
決以邱創易、邱德金之證言採為證據，有證據上之理由矛盾。(五)證人林九、吳東光
在苗栗調查站之調查筆錄，無證據能力。原判決予以採用，於法有違云云。
惟查：原判決撤銷第一審判決，改判論處乙○○與依據法令從事公務之人員，共同利
用職務上之機會詐取財物罪刑，已敘明所憑之證據及認定之理由。而(一)認定事實與證
據取捨，乃事實審法院之職權，苟其事實之認定及證據之取捨，並不違背經驗法則與
論理法則，即不容任意指為違法而執為上訴第三審之理由。原判決依據卷證資料，認
定乙○○係苗栗縣銅鑼鄉○○○段0000－000地號土地之所有人。甲○○係中
油公司台灣油礦探勘總處總務室之地產管理員，承辦油井及道路用地之租用與地上物
查估補償業務，為依據法令從事公務之人員。八十年九月十日甲○○會同其同事邱創
易、謝鴻南及鄉公所人員林九至上開土地，依謝鴻南指示之界址查估地上物後，甲
○○竟應乙○○之要求（湯文達部分因與乙○○無關，於此不贅述），而與之共同基
於意圖不法之所有，及變造公文書之犯意，利用其辦理地上物查估補償之機會，在其
職務上所掌「工程損害地上物清點數量明細表」公文書之數量欄，先以阿拉伯數字填
載，待林九、謝鴻南在該明細表之立會人欄簽名，完成公文書之製作後，竟由甲○
○在該明細表上，擅自在右邊或左邊填加數字之方式予以變造，虛偽增列部分地上物
之數量。將乙○○之中龍眼８株，變造為株；大龍眼７株，變造為株；特大柿樹
７株，變造為 107株；特大油茶５株，變造為株；特大桃樹１０株，變造為株；大
番石榴５株，變造為株，並在備註欄以國字大寫填載後，再交由乙○○簽名，共同
變造公文書。嗣甲○○又於八十年十月十六日，依據上開變造之「工程損害地上物清
點數量明細表」所載不實之數量，登載於其職務上所掌之「工程損害地上物補償費計
算表」公文書上，並持以行使，層送不知情之上級權責人員核定，致中油公司陷於錯
誤，據以核發補償費，而於八十年十一月間由乙○○詐得五十萬四千一百元（其計算
方式詳如原判決附表所示），足以生損害於中油公司，嗣乙○○於偵查中自白犯行等
情。已敘明前揭事實，業據乙○○及共犯甲○○於苗栗調查站詢問時或檢察官偵查中
坦白承認，核與證人謝鴻南、邱創易、林九、吳東光等人證述之情節相符，並有「
工程損害地上物清點數量明細表」、「工程損害地上物補償費計算表」等在卷可稽。
因認乙○○確有與甲○○共同利用變造之公文書、登載不實之公文書，向中油公司詐
取財物之行為，為其所憑之證據及認定之理由。而以乙○○嗣後翻異前供，否認犯罪
，辯稱未要求甲○○虛偽增列地上物數量，乃卸責之詞，不可採信等情，於理由內詳
加說明及指駁。經核所為論敘，均與卷內證據資料相符，從形式上觀察，並無認定事
實不依證據或有何採證違背經驗法則、論理法則等違法情形存在。(二)乙○○於苗栗調
查站詢問時已坦承：實際上特大桃樹十株左右、特大油茶約五株、大番石榴五株（見
偵查卷第三十一頁背面，第三十二頁正面、背面）；嗣於檢察官偵查中仍承認：有要
求甲○○將數量提高始簽名，甲○○有當場把數量提高（見偵查卷第六十一頁背面、
第六十二頁）。共犯甲○○於苗栗調查站詢問時，亦承認：待會勘之立會人簽名後，
將乙○○之特大油茶五株，變造為十五株；特大桃樹十株，變造為四十株；大番石榴
五株，變造為十五株；特大柿樹經討價還價後，登載為一○七株。因求功心切，而與
地主妥協虛偽變造查估數量（見偵查卷第二十七、二十八頁）。另證人謝鴻南、邱創
易、林九、吳東光等人也分別證稱：乙○○之中龍眼八株，被變造為二十八株；大
龍眼七株，被變造為三十七株；特大柿樹七株，被變造為一○七株（見偵查卷第五頁
、第五十二頁、第八十一頁背面、第一○八頁，第一審卷第九十二頁背面，謝鴻南證
詞）。乙○○之柿樹共約四十株（指特大七株、中型三十一株）、桃樹十株、大番石
榴五株，明細表上特大柿樹一○七株、桃樹四十株、番石榴十五株等，顯然與事實不
符（見偵查卷第十六頁背面、第十七頁，邱創易證詞）。簽名時僅有阿拉伯數字，無
大寫國字，表列數據於簽名後被人變造（見偵查卷第二十一頁，林九證詞）。乙○
○之柿樹不超過四十株（指特大七株、中型三十一株）、番石榴約五、六株（見偵查
卷第二十二頁背面，吳東光證詞）。鄰地之所有人謝錦德、陳阿鳳亦先後證稱：乙○
○之特大柿樹在十株以下，僅七、八株或五、六株而已（見偵查卷第十三頁背面、第
一二四頁背面，第一審卷第一三一頁）。鄉民代表徐錦榮（乙○○之女之合夥人）也
證稱：經伊協調後，有將果樹之數量加成提高（見偵查卷第四十頁）。乙○○之自白
，核與共犯及證人等所供情節相符，並有「工程損害地上物清點數量明細表」、「工
程損害地上物補償費計算表」等在卷可稽。上訴意旨指稱，前揭事實僅有上訴人自白
，並無其他補強證據云云，並非依據卷內資料執為指摘，自非適法之第三審上訴理由
。(三)依原判決認定之事實，係甲○○分別與乙○○、湯文達有共犯關係，乙○○與湯
文達之間並無共犯關係（乙○○與湯文達係各自詐取財物），則甲○○與湯文達共同
犯罪部分，原判決有無違背法令，均與乙○○無涉，亦不發生刑事訴訟法第四百零二
條所規定其利益及於共同被告問題。上訴意旨指摘，原判決關於甲○○與湯文達共同
犯罪部分，有違背法令（即上訴意旨(二)、(三)及(四)之邱德金證言部分），均與上訴人無
涉，亦非適法之第三審上訴理由。(四)依據邱創易於八十一年五月八日在檢察官偵查中
所供，於清點乙○○之果樹時，伊始終在場（見偵查卷第七十九頁背面、第八十頁）
。上訴意旨指稱，邱創易未全程參與，亦非依據卷內資料執為指摘，要非適法之第三
審上訴理由。(五)我國現行刑事訴訟制度，關於證據之蒐集與調查，並不限於法院及檢
察官始得為之，司法警察官或司法警察亦有協助檢察官偵查犯罪之職權，其依法定程
序所製作之詢問筆錄，即屬刑事訴訟法第一百六十五條第一項所規定，可為證據之筆
錄之一種，法院依直接審理方式，顯示於公判庭加以調查，並經言詞辯論者，仍有證
據能力（本院七十一年臺上字第六一四○號、七十二年臺上字第一二○三號判例參照
）。原審以林九、吳東光在苗栗調查站之詢問筆錄，經依法踐行調查證據程序後，
採為證據之一，即與證據法則無違。上訴意旨，徒憑己見，就原判決已說明事項或屬
原審採證認事職權之適法行使，任意指摘為違法，顯與法律規定得為第三審上訴理由
之違法情形，不相適合。其上訴違背法律上之程式，此部分應予駁回。
據上論結，應依刑事訴訟法第三百九十七條、第四百零一條、第三百九十五條前段，
判決如主文。
中      華      民      國    八十九    年     十一     月     十六     日
                              最高法院刑事第十一庭
                                  審判長法官  陳  炳  煌
                                        法官  陳  正  庸
                                        法官  陳  世  雄
                                        法官  徐  文  亮
                                        法官  吳  信  銘
      右正本證明與原本無異
                                              書  記  官
中      華      民      國    八十九    年     十一     月     二十     日


司法院資訊處製作；財團法人民間司法改革基金會備份。
